【裁判字號】    89,上易,232
【裁判日期】    890504
【裁判案由】    詐欺等
【裁判全文】
臺灣高等法院臺南分院刑事判決                    八十九年度上易字第二三二號
    上  訴  人  臺灣臺南地方法院檢察署檢察官
    被      告  甲○○
    選任辯護人  徐美玉  律師
                黃溫信
                黃紹文
右上訴人因詐欺案件，不服臺灣臺南地方法院八十七年度易字第三四五五號，中華民
國八十八年十二月二日第一審判決（起訴案號：臺灣臺南地方法院檢察署八十七年度
偵字第七五五一號），提起上訴，本院判決如左：
    主  文
上訴駁回。
    理  由
一、公訴意旨略以：被告甲○○係「仟登企業有限公司」（下稱仟登公司）負責人意
    圖為自己之不法所有，於民國八十四年十二月十八日，將「佩雅妮美容用品事業
    有限公司」負責人即告訴人丙○○所交付委其代辦公司產品商標註冊申請之商標
    名稱「ＰＥＡＣＨＮＥＡＲ」，逕自持向經濟部中央標準局申請登記登為「仟登
    企業有限公司」之專用商標，繼八十五年二月十日（起訴書誤載為二十二日）及
    八十六年四月十日甲○○復以「商標費」及「規費」等名義向告訴人丙○○收取
    新台幣（下同）四千五百元、一千五百元（合計六千元）。因認被告涉有詐欺及
    背信罪嫌。
二、按案件由犯罪地或被告之住所、居所或所在地之法院管轄，刑事訴訟法第五條定
    有明文。又所謂犯罪地，參照刑法第四條之規定，解釋上自應包括行為地與結果
    地兩者而言（最高法院七十二年台上字第五八九四號判例參見）。本件據告訴人
    指訴被告係於至台南告訴人營業處收帳時知悉告訴人選定以「ＰＥＡＣＨＮＥＡ
    Ｒ」英文字申請商標，而毛遂自薦，願代辦申請商標事宜，告訴人遂委託被告代
    辦，而商談商標問題係用電話或用傳真往來，則告訴人位在台南市○○街五一巷
    三四號一樓之營業所即為告訴人指摘被告涉犯詐欺罪嫌之行為地，依首開說明，
    原審法院即有管轄權，合先敘明。
三、公訴人認被告甲○○涉犯右揭罪嫌，無非係以：（１）告訴人丙○○之指訴暨告
    訴人之夫乙○○之證述，及（２）本件告訴人委託「聖島國際商標事務所」以其
    公司名稱「佩雅妮」，尋求譯音相類而未經他人註冊之商標英譯字作為產品商標
    ，經「聖島國際商標事務所」提供數組尚未經註冊而譯音相類之英文字母組合（
    如：ＰＡＣＥ、ＰＡＩＲ、ＰＥＡＣＨ、ＰＥＡＲＴ．．．ＰＥＡＣＨＮＥＡＲ
    等字），供告訴人選用參考，經告訴人選定以「ＰＥＡＣＨＮＥＡＲ」作為英文
    字申請商標等情，業據「聖島國際商標事務所」職員湯燿隆到庭陳証綦詳。（３
    ）被告向告訴人取得四千五百元時（八十五年二月二十二日），本件商標尚未取
    得商標專用權之註冊登記（註：商標登記自八十五年十二月十六日起生效），按
    被告既尚未取得商標專用權，故其稱告訴人所支付之四千五百元係使用商標之權
    利金，即乏依據，況被告始終未交待另筆一千五百元款項（八十六年四月十日收
    取）之取得原因，（４）並有該關商標設計原稿、商標註冊證、商標公告節本、
    付款支票存根（以上均影本）等，為其主要論據。
四、按犯罪事實應依證據認定之，無證據不得推定其犯罪事實；又不能證明被告犯罪
    者，即應諭知無罪之判決，刑事訴訟法第一百五十四條、第三百零一條第一項分
    別定有明文。次按認定不利於被告之事實，須依積極證據，苟積極證據不足為不
    利於被告之認定時，即應為有利於被告之認定，更不必有何有利之證據，最高法
    院三十年上字第八一六號判決參見；又告訴人之告訴，係以使被告受刑事訴追為
    目的，是其陳述是否與事實相符，仍應調查其他事實以資審認，始得為不利被告
    之認定，最高法院五十二年台上字第一三００號著有判例可資參照。
五、訊據被告甲○○固不否認有向告訴人丙○○之夫乙○○收取四千五百元及一千五
    百元之事實，惟堅詞否認有詐欺或背信於告訴人丙○○之犯行，辯稱：「ＰＥＡ
    ＣＨＮＡＥＲ」是伊公司設計，於八十四年十二月提出申請，一年後取得商標註
    冊登記。系爭商標是伊公司所有，向告訴人收四千五百元權利金，乃告訴人使用
    該商標的對價，是告訴人郵寄支票到桃園之給付款，伊並沒有受告訴人委託代辦
    商標註冊聲請，另外告訴人付一千五百元則是化粧水之原料費等語。
六、經查：
(一)本件告訴人雖曾以嬌姿真絲品店之名義委託「聖島國際商標事務所」，以「佩雅
    妮」作為尋求譯音相類而未經他人註冊之商標英譯字選擇基礎，作為產品商標，
    經「聖島國際商標事務所」提供數組尚未經註冊而譯音相類之英文字母組合（如
    ：ＰＡＣＥ、ＰＡＩＲ、ＰＥＡＣＨ、ＰＥＡＲＴ．．．ＮＥＡＲ、ＮＥＥＤ、
    ＮＥＳＴ等字），供告訴人選用參考，此有證人湯燿隆庭呈之英文字母組合參考
    書信一紙存卷可參（原審卷第一宗第七十頁），並由告訴人於八十四年三月二十
    二日，從其中之字母組合選出「ＰＥＡＣＨＮＥＡＲ」、「ＰＥＡＲＴＮＥＡＲ
    」、「ＰＡＬＬＹＮＥＡＲ」、及「佩雅妮」等組合委由「聖島國際商標事務所
    」查詢商標名稱，亦有卷附之查名交辦單一紙可考（原審卷第一宗第七十一頁）
    。雖證人湯燿隆證稱每筆查詢費用為五百元，告訴人為省錢只付二筆查詢費用即
    一千元，實際上不只查詢二筆，交辦單上所列者應都有查詢過等語（原審卷第一
    宗第五十頁），然依證人湯燿隆所庭呈之電腦查詢表所載之查詢條件係分別為「
    ＰＥＡＲＴＮＥＡＲ」、「ＰＡＬＬＹＮＥＡＲ」、「佩雅妮」、「米米」（原
    審卷第一宗第七十二頁至八十三頁），並未有以「ＰＥＡＣＨＮＥＡＲ」為查詢
    條件之電腦查詢紀錄，而告訴人與「聖島國際商標事務所」於八十四年六月十四
    日所簽立之「國內商標委辦契約書」上所載之委辦商標名稱欄所載名稱為「米佩
    雅妮米」、「ＰＡＬＬＹＮＥＡＲ」（原審卷第一宗第八十四頁），並非「ＰＥ
    ＡＣＨＮＥＡＲ」，此有電腦查詢單及該契約書在卷可憑，參以告訴人簽立上開
    委辦契約書日期為八十四年六月十四日，係在經電腦列表查詢後近三個月之久，
    倘若告訴人於斯時即有意選定以「ＰＥＡＣＨＮＥＡＲ」為其公司之商標，何以
    未於簽約時記載於委辦商標名稱欄內，以杜日後紛爭，反記載以「ＰＡＬＬＹＮ
    ＥＡＲ」，顯與常理有違；況證人乙○○於原審訊問時亦證稱：「（問：湯燿隆
    有無拿電腦查詢資料讓你看過？）有的，但未以系爭商標去查詢，是從湯燿隆給
    我的資料中，我再請被告去查詢」等語（原審卷第二宗第二十一頁），是證人湯
    燿隆所稱系爭商標「ＰＥＡＣＨＮＥＡＲ」亦在電腦查詢之列，應為記憶有誤所
    為之陳述，尚難遽為採信，而公訴人認定告訴人已於彼時即選定以「ＰＥＡＣＨ
    ＮＥＡＲ」作為英文字申請商標等情，業據「聖島國際商標事務所」職員湯燿隆
    到庭陳証綦詳一節，恐有誤會。
(二)系爭「ＰＥＡＣＨＮＥＡＲ」商標係被告於八十四年三月間委託蘇詠智先生製造
    印有「Ａｍｂｒｏｓ」化粧瓶時，即曾同時使用「ＰＥＡＣＨＮＥＡＲ」一詞於
    該化粧瓶上，瓶上之印刷排版則係委由吳永龍設計等情，業據證人蘇詠智（嗣改
    名蘇樹燈）於本院及原審法院訊問時證述其確有於前指時間受委託製造上開化粧
    瓶無訛（原審卷第一宗第八十六頁），復有證人吳永龍於原審法院訊問時證述蘇
    詠智確有委託其製作「ＰＥＡＣＨＮＥＡＲ」之印刷稿屬實（原審卷第一宗第九
    十八至九十九頁），此外蘇詠智庭呈其於八十四年三月二十七日出具予仟登公司
    之估價單影本及印刷稿影本存卷可稽（原審卷第一宗第九十頁），足認被告確於
    八十四年三月間即有使用系爭商標。
(三)查告訴人係於八十四年十二月二十二日始為經濟部核准以「佩雅妮美容用品事業
    有限公司」為公司名稱設立登記，有該公司經濟部公司執照影本一紙在卷可憑（
    八十七年度偵字第七五五一號偵查卷第九頁），而被告係早於八十四年十二月十
    三日即以仟登公司名義向經濟部中央標準局繳納二千五百元之審查費（申請費）
    ，有經濟部中央標準局八十七年五月二十二日（８７）台商０五二字第二０八０
    三五號函及函附「ＰＥＡＣＨＮＥＡＲ」商標申請註冊資料影本及商標註冊簿、
    商標規費收費準則影本各一紙存卷可考（八十七年度偵字第二一四四號偵查卷第
    五十六頁至六十三頁），由此可知被告申請系爭商標註冊之際告訴人尚未成立「
    佩雅妮美容用品事業有限公司」，則被告亦無從於申請之際以「佩雅妮美容用品
    事業有限公司」名義申請冊註登記為系爭商標之所有權人可言。
(四)由卷附之印刷稿可知，「Ａｍｂｒｏｓ」之商標排列於最上一排，且字體較大且
    顯著，而「ＰＥＡＣＨＮＥＡＲ」則排列在最後且字體較小而與其他產品說明字
    體相當（原審卷第二宗第三十二頁）。而告訴人陳稱其於八十五年間由被告交付
    之化粧瓶上之文字印刷排列方式即是證人蘇詠智所提出之印刷稿（原審卷第二宗
    第十頁），則倘若告訴人擬以系爭「ＰＥＡＣＨＮＥＡＲ」商標為其行銷化妝品
    品牌，何以未對上開印刷稿之編排組合方式有所異議，卻仍於八十五年二月間支
    付印刷版費（有估價單影本附卷可證）（原審卷第一宗第九十頁），並將之大量
    印製在化妝瓶罐上，此係與常情相違。參以被告既使用「Ａｍｂｒｏｓ」、「Ｐ
    ＥＡＣＨＮＥＡＲ」在先，則告訴人因向被告購買產品主要係化妝品之原料（代
    工品），被告酌予收取使用費四千五百元，尚與常情無違；又被告於偵查中未說
    明收取一千五百元之名目，其辯稱係因事隔年餘尚待查明之故，而參以被告與告
    訴人之交易亦非僅止於一筆，其一時未予說明，所辯尚無悖理之處。而被告於原
    審法院訊問時辯稱告訴人所支付之一千五百元為化粧水原料費，並庭呈該筆原料
    之送貨單影本一紙為據（原審卷第一宗第二十八頁），雖告訴人質疑該筆紀錄係
    被告嗣後偽造，並具狀陳稱其與被告交易之充填費每支三元，根本不可能整數等
    語，然查，上開同一紙送貨單上第一筆交易紀錄「化粧水」即為整數金額，焉能
    謂渠等交易不可能係整數。而告訴人之付款支票存根影本，為告訴人自行紀錄之
    付款事項，即使該筆一千五百元之記載墨色確有別與他筆記載，然尚難以此遽為
    被告不利之認定。
（五）或謂「ＰＥＡＣＨＮＥＡＲ」係由聲請人公司「佩雅妮」之名直譯而來，反觀
      被告行號為「仟登」，所售商品亦無稱「佩雅妮」者，即與系爭「ＰＥＡＣＨ
      ＮＥＡＲ」根本毫無任何關連性等語，惟查商標之圖形、文字不一定與權利主
      權（公司）之名稱相同，此乃坊間所常見，況被告所負責之「仟登」公司因從
      事化粧品代工及批發，為配合顧客銷售，仟登公司名下擁有「寇絲瑪麗」（Ｃ
      ＯＳＭＡＲＹ）、愛樂莎、千登、蕾迪絲汀（ＬＡＤＹ、ＳＤＩＧＮＩＴＹ）
      等商標專用權，有各該專用權證書附原審卷可稽，前揭商標名稱除「仟登」外
      ，其餘與被告負責之仟登公司名稱均不相同，故告訴人所謂商標名稱必須與權
      利主體公司名稱關連，亦乏依據。
七、綜上所述，參互印證，本件依調查所得證據尚不足證明被告確有詐欺、背信之犯
    行，況查被告於本院審理中已與告訴人達成和解，告訴人不再追究等情，有告訴
    人陳報狀乙紙附卷足憑，亦徵被告所辯堪予採信，此外復查無其他積極證據足資
    證明被告有右述犯行，原審經審理後，因予諭知被告無罪之判決核無不合。檢察
    官上訴意旨引用告訴人書狀仍執前詞指摘原判決不當為無理由，應予駁回。
據上論結，應依刑事訴訟法第三百六十八條，判決如主文。
本案經檢察官王碧霞到庭執行職務。
中      華      民      國    八十九    年       五     月     四     日
不得上訴                      臺灣高等法院臺南分院刑事第四庭
                                  審判長法  官
                                        法  官
                                        法  官
右正本證明與原本無異。
不得上訴。
                                        書記官
中      華      民      國    八十九    年      五      月          日


司法院資訊處製作；財團法人民間司法改革基金會備份。
